臺灣高等法院臺中分院刑事判決
110年度上易字第501號
上  訴  人  
即  被  告  謝政德


選任辯護人  張志隆律師   
上列上訴人即被告因違反動物保護法案件，不服臺灣臺中地方法
院110年度易字第165號中華民國110年3月29日第一審判決（起訴
案號：臺灣臺中地方檢察署109年度偵字第33450號），提起上訴
，本院判決如下：
    主  文
原判決關於甲○○違反動物保護法第二十五條第一款犯行部分撤銷
。
甲○○犯動物保護法第二十五條第一款之違反同法第十二條第一項
不得任意宰殺動物罪，累犯，處有期徒刑貳月，併科罰金新臺幣
貳拾萬元，有期徒刑如易科罰金，罰金如易服勞役，均以新臺幣
壹仟元折算壹日。
    事  實
一、甲○○與乙○○為鄰居，知悉乙○○在其臺中市○區○○路00巷0號住
    處一樓客廳，飼養名為「粉圓」黑色混種母犬一隻。於民國
    （以下同）109年9月14日中午，甲○○酒後行經乙○○住處前，
    見大門未關且「粉圓」在客廳，乘乙○○在樓上休息，客廳內
    僅有其失智父親葉承國之際，當日中午12時7分許，擅自進
    入乙○○住處客廳逗弄撫摸「粉圓」，當日中午12時9分許離
    去；又在當日中午12時14分許，再度進入乙○○住處客廳與「
    粉圓」玩耍，惟不慎遭「粉圓」咬傷，甲○○在當日中午12時
    20分許離開。後乙○○在當日中午12時22分許外出，甲○○因遭
    「粉圓」咬傷，心有不甘，乙○○外出後，認有機可乘，明知
    以棍棒重物對動物頭部、身體重力毆擊，將造成受毆擊動物
    受有重大傷害而死亡，仍基於任意宰殺動物犯意，當日中午
    12時26分進入乙○○住處客廳後，即取出隨身攜帶黑色包包中
    所置放棍棒，朝「粉圓」頭部揮擊數下，致「粉圓」受有頭
    部撕裂傷傷害，當日中午12時42分許離開該處。乙○○當日中
    午12時44分許購買午餐返回住處後，發現「粉圓」頭部受傷
    ，立即將「粉圓」送醫救治縫合傷口，經調閱住處監視器影
    像後，發現上情，報警處理而查獲。然「粉圓」仍在109年9
    月21日，因甲○○上開持棍棒毆擊之任意宰殺行為加劇其慢性
    心臟病、肝臟腫瘤、及腎上腺腫瘤惡化因而死亡（無故侵入
    住宅部分，已經甲○○在本院審理中撤回上訴）。
二、案經乙○○訴由臺中市政府警察局第三分局報告臺灣臺中地方
    檢察署檢察官偵查起訴。
    理  由
壹、程序部分：
一、按被告以外之人於審判外之言詞或書面陳述，除法律有規定
    者外，不得作為證據；又被告以外之人於審判外之陳述，雖
    不符合刑事訴訟法第159條之1至第159條之4之規定，而經當
    事人於審判程序同意作為證據，法院審酌該言詞陳述或書面
    陳述作成時之情況，認為適當者，亦得為證據，而當事人、
    代理人或辯護人於法院調查證據時，知有上開不得為證據之
    情形，而未於言詞辯論終結前聲明異議者，視為有前項之同
    意，刑事訴訟法第159條第1項及第159條之5分別定有明文。
    另按刑事訴訟法第159條之5立法意旨，在於確認當事人對於
    傳聞證據有處分權，得放棄反對詰問權，同意或擬制同意傳
    聞證據可作為證據，屬於證據傳聞性之解除行為，如法院認
    為適當，不論該傳聞證據是否具備刑事訴訟法第159條之1至
    第159條之4所定情形，均容許作為證據，不以未具備刑事訴
    訟法第159條之1至第159條之4所定情形為前提（最高法院10
    4年度第3次刑事庭會議決議可資參照）。本判決據以認定犯
    罪之被告以外之人於審判外之言詞及書面陳述，雖屬傳聞證
    據，然檢察官、被告甲○○、被告甲○○之選任辯護人在本院言
    詞辯論終結前，對於該等證據之證據能力並未爭執；又本院
    審酌該等證據資料製作時之情況，並無違法不當或證明力明
    顯過低之瑕疵，與本案待證事實具有關連性，認以之作為本
    案證據應屬適當，揆諸上開規定，該等證據具有證據能力。
二、本案認定犯罪事實之所有證據資料（含書證、物證等），均
    與本案事實具有關聯性，並無事證足認有違背法定程式或經
    偽造、變造等情事，且經本院均依法踐行調查程序，檢察官
    、被告、被告之選任辯護人對於證據能力均未爭執，具有證
    據能力。
貳、實體理由：
一、上訴人即被告（以下稱被告）甲○○坦承有在上開時間，多次
    進入乙○○住處，並有持棍棒往「粉圓」揮擊等事實。但否認
    有因伊出手傷害「粉圓」，致「粉圓」受有傷害後死亡。辯
    稱：雖有持棍棒毆擊「粉圓」，但「粉圓」所受傷害經送醫
    救治後已經康復，「粉圓」嗣後死亡，與伊上開持棍棒毆擊
    行為不具有關連性等語。
二、經查：
  ㈠被告甲○○有在109年9月14日中午，乘乙○○上開住處客廳內僅
    有葉承國之際，先後在當日中午12時7分許、中午12時14分
    許，擅自進入乙○○住處客廳；當日中午12時26分許，再度擅
    自進入乙○○住處客廳，取出隨身攜帶黑色包包中置放棍棒，
    朝「粉圓」頭部方向揮擊數下，並在當日中午12時42分許離
    開該處等事實，業據被告分別在警詢、偵查、原審法院審理
    中、以及本院審理中供述屬實，並有監視器錄影畫面光碟（
    偵卷第143頁光碟片存放袋）、監視器畫面截圖（偵卷第75
    至91頁）在卷可憑。又「粉圓」在109年9月14日受傷後，經
    送往臺中市○區○○街00號「東大動物醫院」就診，診斷結果
    為頭部撕裂傷，後在109年9月21日，因甲○○上開攻擊行為加
    劇其慢性心臟病、肝臟腫瘤及腎上腺腫瘤惡化因而死亡事實
    ，有「粉圓」診斷費用明細（偵卷第65頁）、「中華民國獸
    醫師公會全國聯合會」109年9月14日動物診斷證明書（偵卷
    第67頁）、「東大動物醫院」收據（偵卷第69頁）、「粉圓
    」傷勢照片（偵卷第93至95頁）、「臺中市動物保護防疫處
    」109年10月19日中市動稽字第1090007732號函（偵卷第71
    頁）、「國立臺灣大學獸醫專業學院分子暨比較病理生物學
    研究所」動物法醫解剖初步報告書（偵卷第73至74頁）各一
    件在卷可證，此部分事實，堪為認定。
  ㈡而葉承國在警詢中證稱：案發當時我在家中一樓門口處看電
    視，甲○○未經我的同意，…，擅自走入我的住處，並以棍棒
    毆打我家中的狗等語（偵卷第54至55頁）。乙○○分別在警詢
    、偵查中一致證稱：我在當日中午12時44分許外出返家，就
    發現「粉圓」有吐血情形等語。參考乙○○在案發當日中午12
    時22分許離家外出購買午餐，被告在當日中午12時26分49秒
    持棍棒進入乙○○住處，先後在中午12時26分51秒、12時26分
    55秒、12時27分29秒持棍棒朝「粉圓」頭部方位揮擊數下，
    12時41分46秒將棍棒收入隨身黑色包包中，12時42分32秒離
    開乙○○住處等事實，有監視器畫面截圖（偵卷第75至91頁）
    附卷可憑。即在乙○○離開家裡購買午餐到返家期間內，僅有
    被告一人持棍棒朝「粉圓」頭部攻擊，「粉圓」所受上開傷
    勢確實由被告持棍棒攻擊所造成當屬無誤。
  ㈢再查，被告提起上訴雖以「粉圓」在9月14日受傷後已經就醫
    醫治痊癒，由乙○○帶回家休養，一周後因慢性心臟病、肝臟
    腫瘤、及腎上腺腫瘤引發死亡，「粉圓」死亡與被告在9月1
    4日傷害行為不具有關連性等語。然經本院再向「國立臺灣
    大學獸醫專業學院分子暨比較病理生物學研究所」函詢，該
    院綜合研判「動物因腦膜瘤及頭部鈍力傷，可能導致腦壓升
    高，伴隨腦實質多發出血，可能致動物後續神經病症，進一
    步導致動物死亡。」，「動物之死亡與報驗所述之「行為人
    施暴行為」可能性相關，監視器畫面顯示攻擊行為確實存在
    ，不排除誘發動物原有疾病，導致腦壓升高致動物死亡。」
    ，「因動物有原發性顱內腫瘤，顱內壓力可能原本較正常高
    ，當頭部受到攻擊後，可能導致顱內壓力過度升高，後續繼
    發神經病症，導致死亡。」，「腦實質出血可能為頭部鈍力
    傷的直接結果，亦有可能為腦壓升高後所導致的腦實質壓迫
    之繼發結果。」，「嫌疑人的威嚇或攻擊行為，導致頭部鈍
    力傷，可能加重動物原本就有的顱內腫瘤，導致急性腦壓升
    高，併發腦實質出血，導致動物死亡，不排除「非意外傷害
    」致死。」等語，有「國立臺灣大學」110年11月24日校生
    農字第1100084108號函檢附上開研究所報告書一件附在本院
    卷第127至137頁可參。被告因在上開時間、地點，遭「粉圓
    」咬傷，心有不甘，持棍棒對「粉圓」頭部攻擊，致「粉圓
    」受有頭部撕裂傷傷害，已如上開所述；再參考上開報告內
    容，「粉圓」雖患有腦內腫瘤，在遭受本案攻擊之前，仍能
    正常生活、活動，遭被告攻擊頭部，頭部受有鈍力傷後，始
    誘發原有腦內腫瘤，導致腦壓升高，伴隨腦實質多發出血，
    因而死亡；「粉圓」死亡原因為頭部受鈍力傷所致，應無疑
    義。被告抗辯伊上開攻擊「粉圓」頭部行為，與「粉圓」死
    亡間不具有關連性等語，自不能採信，無法作為對被告有利
    之認定。 
  ㈣綜上所述，本案事證已臻明確，被告上開犯行，堪以認定，
    應予依法論科。
三、論罪科刑：
  ㈠按動物保護法於106年4月26日修正前之第25條第1款規定：「
    有下列情事之一者，處一年以下有期徒刑或拘役，併科新臺
    幣十萬元以上一百萬元以下罰金：違反第5條第2項或第6條
    規定，故意使動物遭受傷害，致動物肢體嚴重殘缺、重要器
    官功能喪失或死亡。」，而修正後之第25條第1款規定：「
    有下列情事之一者，處二年以下有期徒刑或拘役，併科新臺
    幣二十萬元以上二百萬元以下罰金：違反第5條第2項、第6
    條或第12條第1項規定，宰殺、故意傷害或使動物遭受傷害
    ，致動物肢體嚴重殘缺或重要器官功能喪失。」，本次修法
    將「宰殺」行為移至同法第25條第1款，並刪除「或死亡」
    之文字。依本次修法理由：「第1項序文提高其處罰年限及
    罰金額度。違反第12條規定宰殺動物之行為，原列於原條
    文第27條第6款，為給予應有之處罰，爰移列至本條第1項第
    1款。原條文第2項規定，移列修正條文第25條之1第2項，
    爰予刪除。」，足見本次修法僅係就「宰殺」行為，加重其
    處罰而入刑化，「宰殺」與「故意使動物遭受傷害，致動物
    死亡」為分屬不同行為，自應就行為人是否有宰殺故意、故
    意傷害等主觀犯意區別。其次，關於「宰殺」一詞之概念範
    圍，動物保護法第3條定義規定中並未納入說明；依教育部
    重編國語辭典修訂本對於「宰殺」一詞釋義，則有「屠殺」
    、「屠宰」之意，具有殺戮致死意含在內。再者，參照動物
    保護法第30條第1項第1款規定「有下列情事之一者，處新臺
    幣一萬五千元以上七萬五千元以下罰鍰：違反第五條第二
    項第一款至第十款各款之一或第六條規定，故意傷害或使動
    物遭受傷害，而未達動物肢體嚴重殘缺、重要器官功能喪失
    或死亡，或過失傷害或使動物遭受傷害，致動物肢體嚴重殘
    缺、重要器官功能喪失或死亡」，係將「動物肢體嚴重殘缺
    」、「重要器官功能喪失」、或「死亡」併列為不同被害型
    態，可見「動物肢體嚴重殘缺」、及「重要器官功能喪失」
    在文義解釋上，未包括「死亡」之被害型態在內。因此，本
    於法律體系解釋，修正後動物保護法第25條第1款亦應同此
    解釋，即本款中之「致動物肢體嚴重殘缺或重要器官功能喪
    失」，應未涵攝「死亡」之結果，對於「死亡」之被害類型
    應歸屬「宰殺」項列予以規範。雖然動物保護法對於「宰殺
    」於第12、13等條，各有免責事由及宰殺時應遵行規定，惟
    此屬阻卻違法事由範疇，非指「宰殺」一義僅限於合法之宰
    殺，否則第12條即無特別規定「對動物不得任意宰殺」必要
    。因此，在解釋上，行為人只要自始主觀上具有使動物死亡
    之故意，不論有無虐待、手段為何、或是否人道，在無上開
    所述阻卻違法事由存在情況下自應屬宰殺範圍，始合本法之
    體系解釋。
  ㈡查，被告於本件行為時已40餘歲，在社會上已歷練數十年，
    為智慮成熟之成年人，對持棍棒之重物對一般人頭部毆擊，
    將對被害人造成重大傷害，自當有所認知，何況本案被告持
    棍棒對較人體更為嬌小狗隻「粉圓」，且是往「粉圓」頭部
    方位毆擊數次，「粉圓」頭部遭受毆擊將導致受有重大傷害
    ，可能導致死亡結果，當為被告所得預見；被告在上開時間
    、地點，因遭「粉圓」咬傷，心有未甘，竟持棍棒往「粉圓
    」頭部揮擊數次，嗣因被告上開毆擊「粉圓」行為引發「粉
    圓」原有疾病加劇，最終導致「粉圓」死亡結果，此結果既
    為被告所可預見，被告有任意宰殺動物犯意，自屬明確，可
    以認定。核被告所為是犯動物保護法第25條第1款之違反同
    法第12條第1項不得任意宰殺動物罪，檢察官在起訴書內雖
    記載被告上開所為，乃違反動物保護法第6條故意傷害動物
    致動物重要器官功能喪失罪，應有誤認，惟此二項加害條款
    同為動物保護法第25條第1款同一法條內所列處罰事由，且
    在起訴書內已記載「粉圓」遭被告攻擊而死亡事實，本院就
    被告違反同法第12條第1款規定自得予以審理，亦無變更法
    條必要；另檢察官在起訴書中認被告上開所為尚應構成刑法
    第354條毀損罪等語，本案被告所為同時構成動物保護法第2
    5條第1款與刑法第354條罪責，然此二罪為法條競合關係，
    只論以特別法之違反動物保護法第25條第1款罪，不另論以
    刑法第354條毀損罪，併予說明。
  ㈢被告前因違反家庭暴力防治法案件，經臺灣臺中地方法院以1
    06年度中簡字第156號判決判處有期徒刑三月確定，在106年
    6月26日執行完畢，有臺灣高等法院被告前案紀錄表在卷可
    憑，被告在受上開有期徒刑執行完畢之後，五年之內，故意
    再犯本件有期徒刑以上之罪，雖構成累犯，但依司法院釋字
    第775號解釋意旨，衡量被告前案犯罪型態、罪質與本案並
    不相同，本案犯罪情節、所侵害法益與前案亦顯然有別，前
    案執行完畢期間距本案行為時又已超過三年，如依累犯規定
    予以加重其刑，並不洽當，自不另依刑法第47條第1項規定
    加重其刑。
四、原審判決以被告犯動物保護法第25條第1款之違反同法第6條
    規定、犯刑法第354條毀損罪，事證明確，所犯二罪為想像
    競合犯之一罪，從一重依犯動物保護法第25條第1款之罪論
    處，雖非無見。惟查：㈠本案被告在上開時間、地點，持棍
    棒對「粉圓」頭部毆擊之所為，對「粉圓」當造成重大傷害
    ，可造成死亡結果，依被告年紀、社會歷練、智能、生活經
    驗予以判斷，應為被告所可得知，被告因遭「粉圓」咬傷，
    心有未甘，即持棍棒對「粉圓」頭部毆擊，「粉圓」因此受
    有傷害，導致死亡結果，被告所為乃違反動物保護法第12條
    第1項不得任意宰殺動物規定，原審判決認被告所係違法同
    法第6條故意傷害動物重要器官致動物重要器官功能喪失，
    尚有誤認。㈡又被告所為雖與違反動物保護法第25條第1款及
    刑法第354條二犯行構成要件該當，然此為法條競合關係，
    僅依動物保護法第25條第1款之特別法處罰，原審認該二者
    為想像競合關係，從一重依違反動物保護法第25條第1款之
    罪論處，其最終結果雖為相同，然仍非有當。㈢再者，被告
    前案有期徒刑執行完畢後，五年之內，再犯本罪，構成累犯
    ，然前案所犯之犯罪型態、侵害法益與罪質，與本件所犯並
    不相同，前案執行完畢距本案行為時已超過三年，應無依累
    犯加重其刑必要，原審依累犯規定予以加重其刑，亦非有當
    ；況如原審認被告本件所為應依累犯規定予以加重其刑，而
    違反動物保護法第25條第1款之罪，其罰金刑應併科新臺幣
    二十萬元以上二百萬元以下罰金，原審僅科處罰金新臺幣二
    十萬元，有顯未予以加重，同屬有誤。是被告以否認犯罪，
    請求無罪判決為由提起上訴，並無可採，為無理由，然原審
    判決既有上開疏誤之處，仍屬無可維持，應由本院將原判決
    關於被告違反動物保護法罪部分，予以撤銷改判，另為適當
    之判決。　
五、爰以行為人之責任為基礎，審酌被告未經葉坤憲同意，恣意
    侵入乙○○住宅，不知愛護動物生命，任意宰殺動物，自應受
    相當苛責，並審酌乙○○所受之損害，及被告犯後否認犯罪之
    態度，與被告自述為高職畢業，從事水電、園藝之工作，每
    月收入不穩定，未婚、無未成年子女需扶養等智識程度、經
    濟、及家庭生活狀況等一切情狀，暨被告本案犯罪之動機、
    目的、手段與情節，量處如主文第二項所示之刑，併分別諭
    知易科罰金與易服勞役之折算標準。
六、沒收部分：
　　被告持以傷害動物「粉圓」之棍棒1支，雖為被告所有，且
    供被告本案犯行所用之物，然並未扣案，也無其他積極證據
    可資證明現仍存在或何人實際支配，又非法律明定例外不論
    權利歸屬應沒收之違禁物，其價額若干未據客觀釋明，本身
    復不具非難性，如予開啟沒收執行程序，顯須另行探知該物
    之所在情形，若予追徵，亦須另行估算價額，不論沒收或追
    徵，所耗費公眾資源與沒收所欲達成之預防效果均無所助益
    ，認無沒收或追徵之必要性，不另予宣告沒收，附此敘明。
據上論斷，應依刑事訴訟法第369條第1項前段、第364條、第299
條第1項前段，動物保護法第12條第1項、第25條第1款，刑法第1
1條前段、第47條第1項、第41條第1項前段、第42條第3項前段，
刑法施行法第1條之1第1項，判決如主文。
本案經檢察官謝怡如提起公訴，檢察官甲○○到庭執行職務。
中　　華　　民　　國　　110 　年　　12　　月　　29　　日
            刑事第七庭  　審判長法　官　梁  堯  銘
                                法　官　王  鏗  普
                                法  官  羅  國  鴻    
以上正本證明與原本無異。
不得上訴。
                                書記官  詹  錫  朋 
 　　　　　　　　　　　　　　　　　　　　　　　　　
中　　華　　民　　國　　110 　年　　12　　月　　29　　日
附錄論罪科刑法條
動物保護法第12條第1項
對動物不得任意宰殺。
動物保護法第25條
有下列ㄊ情事之一者，處二年以下有期徒刑或拘役，併科新臺幣
二十萬元以上二百萬元以下罰金：
違反第5條第2項、第6條或第12條第1項規定，宰殺、故意傷害
　害或使動物遭受傷害，致動物肢體嚴重殘缺或重要器官功能喪
　失。
違反第12條第2項或第3項第1款規定，宰殺犬、貓或經中央主
　管機關公告禁止宰殺之動物。